---
title: "Un modello statistico per prevedere il peso dei neonati"
author: "Dario De Caro"
date: "2024-10-01"
output:
  html_document: default
  pdf_document: default
---

```{r setup, include=FALSE}
knitr::opts_chunk$set(
	echo = TRUE,
	message = FALSE,
	warning = FALSE
)
```

# Carichiamo i pacchetti necessari

```{r}

library(readr)
library(knitr)
library(ggplot2)
library(ggpubr)
library(lmtest)
library(MASS)
library(car)
library(rgl)
library(moments)

```

# Importiamo il dataset

```{r}
data <- read_csv("neonati.csv")
attach(data)
```

# Verifichiamo le prime righe del dataset

```{r}
kable(head(data))
```

# Verifichiamo la struttura del dataset

```{r}
str(data)
```

Il dataset contiene 2500 osservazioni e 10 variabili. In particolare, sono presenti 3 variabili quantitative continue (Peso, Lunghezza e Cranio), 3 quantitative discrete (Anni madre, Gestazione e N. Gravidanze), e 4 variabili qualitative (Sesso, Ospedale, Tipo di Parto e Fumatrici). L'obiettivo dello studio è scoprire se è possibile prevedere il peso del neonato alla nascita date tutte le altre variabili. In particolare, si vuole studiare una relazione con le variabili della madre, per capire se queste hanno o meno un effetto significativo.

# Calcoliamo alcune statistiche descrittive

```{r}
df <- data[, sapply(data, is.numeric)]
df <- subset(df, select = -Fumatrici)
kable(summary(df))
```

Skewness

```{r}
kable(sapply(df, skewness))
```

Le variabili Lunghezza e Gestazione mostrano una asimmetria negativa, mentre N. di Gravidanze positiva. Le altre variabili sono pressoché simmetriche.

Kurtosis

```{r}
kable(sapply(df, kurtosis))
```

Tutte le variabili presentano una distribuzione leptocurtica.

```{r}
df <- data[, sapply(data, is.factor) | sapply(data, is.character)]
df$Fumatrici = Fumatrici
kable(lapply(df, table))
```

Le variabili Ospedale e Sesso mostrano una distribuzione bilanciata, mentre Tipo di parto e Fumatrici appaiono sbilanciate rispettivamente verso i parti Naturali e le madri non fumatrici.

# Visualizziamo graficamente

```{r}
par(mfrow=c(2, 2)) 

barplot(table(Tipo.parto), xlab = 'Tipo parto')
barplot(table(Ospedale), xlab = 'Ospedale')
barplot(table(Sesso), xlab = 'Sesso')
barplot(table(Fumatrici), xlab = 'Fumatrici')
```

```{r}
par(mfrow=c(2, 3)) 

hist(Peso)
hist(Lunghezza)
hist(Cranio)
hist(Anni.madre)
hist(Gestazione)
hist(N.gravidanze)
```

L'analisi grafica conferma i risultati ottenuti precedentemente.

# Test t per la media del peso

```{r}
shapiro.test(data$Peso)

t.test(data$Peso, mu=3300)
```

La media del peso di questo campione di neonati è significativamente uguale a quelle della popolazione. Tuttavia, il campione non mostra una distribuzione normale.

# Test t per la media della lunghezza

```{r}
shapiro.test(data$Lunghezza)
t.test(data$Lunghezza, mu=500)
```

La media della lunghezza di questo campione di neonati è significativamente uguale a quelle della popolazione. Tuttavia, il campione non mostra una distribuzione normale.

I valori medi della popolazione sono stati ricavati da:

<https://www.ospedalebambinogesu.it/da-0-a-30-giorni-come-si-presenta-e-come-cresce-80012/#:~:text=In%20media%20il%20peso%20nascita,pari%20mediamente%20a%2050%20centimetri.>

# Test per verificare differenze significative nel peso tra maschi e femmine

### Test per verificare le ipotesi

```{r}
shapiro.test(data$Peso[data$Sesso == 'M'])
shapiro.test(data$Peso[data$Sesso == 'F'])
bptest(data$Peso  ~ data$Sesso)

```

Le distribuzioni mostrano varianza omogenea, ma non distribuzione normale, pertanto è consigliabile esegire anche test non parametrici.

```{r}
t.test(Peso ~ Sesso, data = data)
wilcox.test(Peso ~ Sesso, data = data)
```

Entrambi i test confermano una differenza significativa nel peso tra i due sessi.

# Test per verificare differenze significative nella lunghezza tra maschi e femmine

### Test per verificare le ipotesi

```{r}
shapiro.test(data$Lunghezza[data$Sesso == 'M'])
shapiro.test(data$Lunghezza[data$Sesso == 'F'])
bptest(data$Lunghezza  ~ data$Sesso)
```

Le distribuzioni mostrano varianza non omogenea e distribuzione non normale, pertanto è consigliabile esegire anche test non parametrici.

```{r}
t.test(Lunghezza ~ Sesso, data = data)
wilcox.test(Lunghezza ~ Sesso, data = data)
```

Entrambi i test confermano una differenza significativa nella lunghezza tra i due sessi.

# Test per verificare differenze significative nel diametro del cranio tra maschi e femmine

# Test per verificare le ipotesi

```{r}
shapiro.test(data$Cranio[data$Sesso == 'M'])
shapiro.test(data$Cranio[data$Sesso == 'F'])
bptest(data$Cranio  ~ data$Sesso)
```

Le distribuzioni mostrano varianza omogenea e distribuzione non normale, pertanto è consigliabile esegire anche test non parametrici.

```{r}
t.test(Cranio ~ Sesso, data = data)
wilcox.test(Cranio ~ Sesso, data = data)
```

Entrambi i test confermano una differenza significativa nella lunghezza tra i due sessi.

# Tabella di contingenza tra tipo di parto e ospedale

```{r}
tabella_parti <- table(data$Tipo.parto, data$Ospedale)
kable(tabella_parti)
```

```{r}
ggballoonplot(as.data.frame(tabella_parti))
```

Sia la tabella, che il grafico non mostrano nessuna tendenza di maggiori parti cesarei tra ospedali.

# Test chi-quadrato per verificare differenze significative

```{r}
chisq.test(tabella_parti)
```

Il test conferma l'ipotesi iniziale.

# Correlazione con variabili qualitative

```{r}
par(mfrow=c(2, 2)) 

boxplot(data$Peso ~ data$Sesso, main="Peso dei Neonati per Sesso", xlab='Sesso', ylab="Peso (grammi)")

boxplot(data$Peso ~ data$Ospedale, main="Peso dei Neonati per Ospedale",xlab = 'Ospedale', ylab="Peso (grammi)")
pairwise.t.test(data$Peso, data$Ospedale)

boxplot(data$Peso ~ data$Fumatrici, main="Peso dei Neonati per Fumatrici", xlab='Madre fumatrice', ylab="Peso (grammi)")
t.test(Peso ~ Fumatrici, data = data)

boxplot(data$Peso ~ data$Tipo.parto, main="Peso dei Neonati per Tipo parto", ylab="Peso (grammi)")
t.test(Peso ~ Tipo.parto, data = data)

```

Il sesso sembra essere la variabile qualitativa che più influisce sul peso.

# Matrice di correlazione per le variabili numeriche

```{r}
round(cor(data[c("Anni.madre", "Gestazione", "N.gravidanze",
           "Peso", "Lunghezza", "Cranio")]), digits = 2)

pairs(data[c("Anni.madre", "Gestazione", "N.gravidanze",
           "Peso", "Lunghezza", "Cranio")])
```

Il peso appare linearmente correlato positivamente con la Lunghezza, il diametro del cranio e le settimane di gestazione.

# Modello di regressione lineare multipla

```{r}
data$Fumatrici <- ifelse(data$Fumatrici == 1, "Y", "N")
modello_intero = lm(Peso ~ Gestazione + Lunghezza + Ospedale + Cranio + Sesso + N.gravidanze + Tipo.parto + Fumatrici + Anni.madre, data=data)

summary(modello_intero)
```

Per quanto riguarda le variabili quantitative, Gestazione, Lunghezza, Cranio e N. Gravidanze mostrano un coefficiente positivo e un p-value fortemente significativo, mentre l'età della madre non sembra avere influenza sul peso.

Per quanto riguarda le variabili qualitative, il sesso Maschile e il parto di tipo naturale, mostrano un coefficiente positivo e un p-value fortemente significativo, mentre la madre fumatrice e l'ospedale non sembrano avere effetti significativi sul Peso.

# Selezione del modello tramite stepwise

Tramite procedura stepwise, vengono selezionate solo le variabili che minimizzano il BIC del modello, eliminando quelle non significative.

```{r}
modello_step <- stepAIC(modello_intero, direction = "both", k=log(nrow(data)))
BIC(modello_step)
summary(modello_step)
```

Il modello finale ottenuto comprende solo le variabili quantitative Gestazione, Lunghezza, Cranio e N. di Gravidanze (tutte con coefficiente positivo) e la variabile qualitativa Sesso. Un valore di R\^2 di 0.72 indica che le variabili sono in grado di spiegare il 72% della variabilità del campione.

#Verifica di multicollinearità

Il Variance Inflation Factor (VIF) è una misura utilizzata per rilevare la multicollinearità nelle regressioni multiple. La multicollinearità si verifica quando due o più variabili indipendenti nel modello sono altamente correlate.

```{r}
vif(modello_step)
```

Tutte le variabili mostrano un VIF \< 5, pertanto non è presente multicollinearità.

# Diagnostica del modello: grafici dei residui

```{r}
par(mfrow=c(2, 2)) 

plot(modello_step)

```

1.  Grafico dei residui vs. valori predetti: I residui sono distribuiti casualmente intorno allo zero.
2.  Grafico Q-Q (Quantile-Quantile): I punti seguono approssimativamente la linea diagonale, i residui sono normalmente distribuiti.
3.  Il dato 1551 appare come unico valore influente del modello.

# Test sui residui

```{r}
shapiro.test(residuals(modello_step))
bptest(modello_step)
dwtest(modello_step)
plot(density(residuals(modello_step)))
```

1.  Shapiro-Wilk Test (p \< 0.05): Rifiutiamo l'ipotesi nulla che i residui siano normalmente distribuiti.
2.  Breusch-Pagan Test (p\<0.05): Rifiutiamo l'ipotesi nulla di omoscedasticità. Ciò suggerisce che la varianza degli errori non è costante
3.  Durbin-Watson Test (p\> 0.05): Non possiamo rifiutare l'ipotesi nulla che non ci sia autocorrelazione nei residui. Questo suggerisce che i residui sono indipendenti l'uno dall'altro.

# Verifica dei valori influenti con la statistica Cook's distance

```{r}

lev = hatvalues(modello_step)
p=sum(lev)
soglia = 2*p/nrow(data)
plot(lev)
abline(h=soglia)

outlierTest(modello_step)
plot(rstudent(modello_step))
abline(h=c(-2,2))

cooksd <- cooks.distance(modello_step)
plot(cooksd, main="Cook's Distance")
abline(h = 4/(nrow(data)-length(coef(modello_step))-1), col="red")


```

Il dato 1551 si conferma come unico valore influente del modello, con una distanza di Cook pari a circa 0.8.

```{r}
ggplot(data=data)+
  geom_point(aes(x=Lunghezza, y=Peso))+
  geom_point(aes(x=Lunghezza[1551], y=Peso[1551]), color='red', size=3)

```

Il punto sembra essere l'unico a non seguire il trend lineare tra lunghezza e peso. Proviamo ad eliminarlo e ricostruire il modello.

# Modello senza outlier

```{r}
df_senza_outlier <- data[-1551, ]

modello_step_senza_outlier <- lm(Peso ~ Gestazione + Lunghezza + Cranio + Sesso + 
    N.gravidanze, data = df_senza_outlier)

summary(modello_step_senza_outlier)
BIC(modello_step_senza_outlier)
```

Il valore di R\^2 è aumentato di circa 1%, mentre il BIC si è abbassato di 113. Entrambi i risultati indicano un miglioramento del modello. Ripetiamo i test sui residui.

# Test sui residui modello senza outlier

```{r}
shapiro.test(residuals(modello_step_senza_outlier))
bptest(modello_step_senza_outlier)
dwtest(modello_step_senza_outlier)
```

Il Breusch-Pagan test adesso risulta al limite della significatività, suggerendo che l'ipotesi nulla di omoscedasticità potrebbe essere rispettata. Tuttavia, il test di Shapiro-Wilk mostra ancora un'elevata significatività, pertanto non possiamo accettare l'ipotesi di normalità.

Nel complesso, il modello sembra essere affidabile, con variabili significative e buone proprietà diagnostiche, ad eccezione della normalità dei residui.

# Creiamo un nuovo dataframe con le caratteristiche specifiche

```{r}
nuovo_neonato <- data.frame(N.gravidanze = 3, Gestazione = 39, Sesso = "F")

```

# Creiamo un nuovo modello senza includere lunghezza e diametro del cranio

```{r}
modello_ridotto <- lm(Peso ~ N.gravidanze + Gestazione + Sesso,
                      data=df_senza_outlier)

summary(modello_ridotto)
BIC(modello_ridotto)

```

Le variabili sono rimaste significative. Tuttavia, il p-value è sceso a 0.38, mentre il BIC si è alzato a 37237, pertando il modello è peggiorato.

# Predizione con il modello ridotto

```{r}
predizione <- predict(modello_ridotto, newdata = nuovo_neonato)
predizione
```

#Visualizziamo il modello graficamente

```{r}
ggplot(data=data)+
  geom_point(aes(x=Cranio, y=Peso)) + 
  geom_smooth(aes(x=Cranio, y=Peso), method='lm')
```

```{r}
ggplot(data=data)+
  geom_point(aes(x=Lunghezza, y=Peso)) + 
  geom_smooth(aes(x=Lunghezza, y=Peso), method='lm')
```

```{r}
ggplot(data=data)+
  geom_point(aes(x=Gestazione, y=Peso)) + 
  geom_smooth(aes(x=Gestazione, y=Peso), method='lm')
```
